最高法院刑事判決　　　　　　　　　　　　　　　九十三年度台上字第三一五一號
　　上　訴　人　丙○○
　　　　　　　　乙○○
　　　　　　　　甲○○
　　　　　　　　丁○○
　　　　　　　　戊○○
右上訴人等因違反公職人員選舉罷免法案件，不服台灣高等法院花蓮分院中華民國九
十三年三月十八日第二審判決 (九十二年度選上訴字第七號，起訴案號：台灣花蓮地
方法院檢察署九十年度偵字第三二三八、三二三九、三五二一號），提起上訴，本院
判決如左：
    主  文
原判決關於乙○○、丙○○、戊○○、丁○○部分均撤銷，發回台灣高等法院花蓮分
院。
其他上訴駁回。
    理  由
一、關於撤銷發回部分（即上訴人乙○○、丙○○、戊○○、丁○○部分）：
本件原判決維持第一審關於論上訴人乙○○以共同連續對於有投票權之人交付賄賂，
而約其投票權為一定之行使罪，及論上訴人丙○○、戊○○、丁○○以共同對於有投
票權之人交付不正利益，而約其投票權為一定之行使罪部分之科刑判決，而駁回彼等
在第二審之上訴，固非無見。
惟按公職人員選舉罷免法第九十條之一第一項之投票行賄罪，以對於有投票權之人，
行求、期約或交付賄賂或其他不正利益，而約其不行使投票權或為一定之行使者為構
成要件。其行求、期約、交付行為，係屬階段行為，其行求賄選階段，屬行賄者單方
意思表示行為，不以相對人允諾為必要；而交付賄選階段，除行賄者有實施交付賄賂
行為外，因對收受賄賂者，刑法第一百四十三條有投票受賄罪之處罰規定，二者乃必
要共犯中之對向犯，以二個以上之行為者，彼此相互對立之意思經合致而成立犯罪，
雖不以收受者確已承諾，或進而為一定投票權之行使為必要，仍須於行賄人交付賄賂
或其他不正利益時，交付之相對人對其交付之目的已然認識而予收受，其交付賄賂或
其他不正利益之犯行始克成立，行賄者始成立交付賄賂罪，否則尚屬期約或行求之階
段。故於判決事實欄內，對於交付賄賂對象之有投票權人究為何人？及該有投票權之
人，有收賄之意思並有收受之行為之犯罪構成要件事實，自應予以明確之記載，方足
為適用法律之依據。原判決事實欄一、（二）關於上訴人乙○○、丙○○、戊○○、
丁○○等四人違反選舉罷免法部分記載：丙○○、乙○○、戊○○、丁○○四人共同
基於對於有投票權之人，交付不正利益，而約其投票權為一定之行使之犯意聯絡，由
丙○○之競選總部支付後援會成立經費新台幣（下同）七萬元予乙○○轉交予光復鄉
太巴塱後援會執行長丁○○，以供丁○○、戊○○於後援會成立當天開辦六十桌之餐
飲供太巴塱地區居民飲用，以使當地居民支持立法委員候選人丙○○，而投票予丙○
○，戊○○乃出面與外燴業者陳秀英洽談，每桌菜錢及工錢一千元，共辦六十桌，後
援會另提供購買市價一萬元之豬肉（兩頭豬）予陳秀英烹飪。乙○○則在後援會成立
當日，搬運十箱米酒至會場，供參加之村民飲用。丁○○則利用不知情之孫文正（另
經不起訴處分）安排宣傳車在村落廣播，邀請村民於民國九十年十一月三日中午，前
往花蓮縣光復鄉○○村○○○街一００號戊○○住處前，參加後援會成立大會及在該
處飲宴。丙○○則於是日中午，向在場吃飯，具有投票權之選民如楊秋菊、曾福生、
陳秀桃、楊永金、吳振東、黃阿英、謝月英、蔡天保、吳金妹等人要求於九十年十二
月一日立法委員選舉日，投票支持丙○○等情。而認上訴人丙○○、戊○○、丁○○
等三人及乙○○就該部分事實係犯公職人員選舉罷免法第九十條之一第一項之對於有
投票權之人，「交付」不正利益，而約其投票權為一定之行使罪等旨，就丙○○、戊
○○、丁○○等三人主文部分亦為相同之諭知（乙○○因與甲○○另犯共同連續對於
有投票權之人交付賄賂，而約其投票權為一定之行使罪，與此部分為連續犯，而以該
罪論科）。然其對於該選舉區內具有選舉權之選民楊秋菊、曾福生、陳秀桃、楊永金
、吳振東、黃阿英、謝月英、蔡天保、吳金妹等人是否知情且有收賄之意思並有收受
之行為，則未於事實欄中明白認定詳細記載，理由中亦未說明依憑之證據及得心證之
理由，遽以上訴人丙○○、乙○○、戊○○、丁○○等三人及乙○○就該部分係犯「
交付」不正利益之賄選罪論處，即難認適法。該上訴人等四人之上訴意旨執以指摘，
非無理由，應認原判決關於丙○○、乙○○、戊○○、丁○○部分有撤銷發回之原因
。
二、關於上訴駁回部分（即上訴人甲○○部分）：
按刑事訴訟法第三百七十七條規定：上訴於第三審法院，非以判決違背法令為理由，
不得為之。是提起第三審上訴，應以原判決違背法令為理由，係屬法定要件；如果上
訴理由狀並未依據卷內訴訟資料具體指摘原判決不適用何種法則或如何適用不當，或
所指摘原判決違法情事，顯與法律規定得為第三審上訴理由之違法情形不相適合時，
均應認其上訴為違背法律上之程式，予以駁回。本件原判決維持第一審關於論上訴人
甲○○以共同連續對於有投票權之人交付賄賂，而約其投票權為一定之行使罪，判處
有期徒刑伍月，並諭知易科罰金折算標準部分之判決，駁回其在第二審之上訴。係依
憑共同被告高銀妹、曹天福、羅阿月、高連榮及證人林聰明於警詢、偵查中之供述等
證據資料，而為論斷，已敘述其所憑之證據及認定之理由。而以上訴人甲○○否認有
賄選之犯行，並辯稱：係因乙○○為豐年祭的會長，故拿五千元慰問金予高銀妹云云
，為飾卸之詞，不足採取，在理由內依憑卷證資料，詳加指駁；並說明曹天福於第一
審改稱：高銀妹有拿一個宣傳單放在我家裡，我沒有去碰，不知道裡面有沒有錢；羅
阿月改稱：高銀妹在我住處前廣場，有給我一千元，但沒有講一千元之用途，隨又改
稱：我先生病的很嚴重，我認為這個錢是高銀妹要給我先生看病的錢；高連榮改稱：
高銀妹到我家稱，選舉快到了，陪我一起到村內發宣傳單，五百元是茶水費各等語，
應係臨訟卸責之詞，不足採信。曹天福於警詢及偵查中就收受賄款之時間雖所述均不
相同，然其於偵查中已與證人林聰明就收受賄款之時間進行確定，自應以偵查中所述
九十年八月二十二日為正確之理由。從形式上觀察，原判決並無違法之情形存在。按
取捨證據及認定事實，乃事實審法院職權之行使，其對證據證明力所為之判斷，苟係
基於吾人日常生活之經驗，而未違背客觀上應認為確實之定則，並已敘述其何以為此
一判斷之理由者，即不能指為違法。又被告以外之人於偵查中向檢察官所為之陳述，
除顯有不可信之情況者外，得為證據，刑事訴訟法第一百五十九條之一第二項定有明
文。原判決以共同被告高銀妹、曹天福、羅阿月、高連榮、林聰明等人於偵查之供述
為證據，並說明其採為證據之理由，於法並無相違之處。甲○○上訴意旨以高銀妹、
林聰明於警訊、偵查中之陳述，無證據力，即有誤會。又按共犯間就有犯意聯絡部分
共同負責，原判決事實係認定甲○○與高銀妹係基於對有投票權人交付賄賂，約定投
票權為一定行使之犯意聯絡，由甲○○交付五千元予高銀妹，做為高銀妹連續向五位
有投票權人行賄之用。故甲○○雖只有交付五千元予高銀妹之一次行為，惟其既與高
銀妹為賄選之共犯，對於高銀妹所為亦知情，自應就高銀妹所為負共犯之責。原判決
認其與高銀妹有犯意聯絡、行為分擔，而論以交付賄賂之連續犯，自屬適法。甲○○
上訴意旨以渠與乙○○就高銀妹交付賄款予曹天福、羅阿月、高連榮等人一事不知情
，渠等僅交付款項予高銀妹一次，原判決竟論以連續犯，而指摘原判決違法云云，核
係純就原審採證認事職權之適法行使，徒憑己見，任意指摘，並為單純事實上之爭辯
，俱無從據以辨認原判決已具備其所指違背法令之形式，難認已符合首揭法定之第三
審上訴要件。上訴人甲○○之上訴違背法律上之程式，應予駁回。
據上論結，應依刑事訴訟法第三百九十五條前段、第三百九十七條、第四百零一條，
判決如主文。
中　　　華　　　民　　　國　　九十三　　年　　　六　　　月　　 十八 　　日
                              最高法院刑事第九庭
                                  審判長法官  林　增　福
                                        法官  邵　燕　玲
                                        法官  陳　世　雄
                                        法官  惠　光　霞
                                        法官  池　啟　明
      右正本證明與原本無異
                                              書  記  官
中　　　華　　　民　　　國　　九十三　　年　　　六　　　月　　二十八　　日
                                                                        Ａ
